臺灣臺中地方法院民事判決　93年度國字第7號
原　　　告　丙○○
　　　　　　丁○○
共　　　同
訴訟代理人　施志明　律師
複　代理人　乙○○
被　　　告　甲○○○○○○○○.
法定代理人　周輝煌
訴訟代理人　林開福　律師
複　代理人　蔡琇媛　律師
上列當事人間請求國家賠償事件，本院於民國96年1月22 日言詞
辯論終結，判決如下：
    主      文
被告應給付原告丙○○、丁○○各新台幣壹佰伍拾萬元，及均自
民國九十三年三月二十七日起至清償日止，按年息百分之五計算
之利息。
原告其餘之訴駁回。
訴訟費用由被告負擔五分之三，餘由原告負擔。
    事實及理由
一、本件被告之法定代理人於訴訟繫屬已更變為周輝煌，此有卷
    附之法務部矯正機關首長調動新聞稿一件可稽，茲據其聲明
    承受訴訟，核無不合，先予敘明。
二、本件原告起訴主張：被害人劉昭瑩係原告2 人之女兒，因施
    用第一級毒品海洛因，經本院裁定（92年度少調字第1154號
    ）送勒戒處所觀察、勒戒，嗣於民國（下同）93年1月18 日
    經送入被告機關執行觀察、勒戒。而於觀察、勒戒期間，被
    害人劉昭瑩出現海洛因戒斷性症候群（即流鼻水、忽冷忽熱
    及痙攣），嗣雖可正常作息。之後，於同年1月28 日，被害
    人劉昭瑩因腹痛前往看診，由被告機關特約門診醫師王明祥
    看診，主訴有胃潰瘍之病史，經訴外人王明祥診治後，開立
    抗消化性潰瘍藥物，然被害人劉昭瑩經治療後，仍持續腹痛
    ，再經訴外人王明祥診斷，認為係海洛因戒斷性症候群，而
    開立該症狀之藥物治療。然因被害人劉昭瑩腹痛之症狀，仍
    未改善，於93年2月2日3 度由訴外人王明祥看診，仍認為係
    海洛因戒斷性症候群，而未注意上開胃潰瘍導致之腹痛等症
    狀，仍給予海洛因戒斷性症候群之藥物予以治療。惟被害人
    劉昭瑩腹痛之症狀仍未改善，腹部並劇烈疼痛，嗣於同年 2
    月3日凌晨4時40分許，被害人劉昭瑩因病情惡化，經被告機
    關緊急送往台中市林新醫院急救，但仍因十二指腸穿孔導致
    急性腹膜炎，於同年2月3日凌晨5時17 分許宣告不治死亡。
    依國家賠償法第2條第2項規定，被告機關自應負損害賠償責
    任。然經原告2 人請求，被告竟拒絕賠償，爰依上開規定及
    民法第194條規定，各請求精神慰撫金新台幣（下同）250萬
    元及自接獲原告2人請求賠償之翌日即93年3月27日起按法定
    利率計算之法定遲延利息。訴之聲明：(1)被告應給付原告丙
    ○○250萬元，及自93年2月27日起至清償日止，按年息百5%
    計算之利息。(2)被告應給付原告丁○○250萬元，及自93年2
    月27日起至清償日止，按年息百5%計算之利息。
三、被告則以，被告機關之特約醫師即訴外人王明祥對於被害人
    劉昭瑩視主訴腹痛之症狀並表示有消化性潰瘍病史，經診斷
    後已有開立抗消化性潰瘍之藥物予以治療，又被告機關相關
    人員亦對於被害人劉昭瑩予以特別之照顧，並無任何怠於醫
    治或未提供必要保護之情事。被告機關已依觀察勒戒處分執
    行條例第7 條規定，由特約醫師予以診治，被告機關並遵從
    醫師之指示對於被害人劉昭瑩予以處置，且於發現被害人劉
    昭瑩有異狀時，亦緊急送醫治療，是無論特約醫師王明祥及
    被告機關，就被害人劉昭瑩致死之結果，均無任何疏失可言
    。又訴外人王明祥係被告機關之特約醫師，與被告機機關間
    係屬私法關係，非被告機關所屬之公務員，縱認訴外人王明
    祥於治療之過程，存有疏失，被告機關對其行為，亦勿庸負
    責。是原告2人依國家賠償法第2條第2 項規定，為本件之請
    求，即非有據等語，資以抗辯。答辯聲明：原告之訴駁回。
四、按國家賠償法上公務員之認定，不以身分資格為判斷標準，
    而係就公務員執行職務之行為為斷。凡執行公法職務之人即
    為國家賠償法意義之公務員，執行私法職務者非屬國家賠償
    法上之公務員。此與公務任用法上公務員之認定不同。此即
    ，對於國家賠償法上公務員認定標準應視其著手實施行為之
    職能而定，而非係從其身分。因而凡依法令從事於於公務之
    人員均屬之（國家賠償法第2條第1項參照），不論其係派用
    、聘任或任用之人員，均包括於內。依據私法關係聘任之教
    師或政府機關內約定聘僱之人員與從事勞力工作之工友，其
    和政府之間雖處於私法契約關係，然就其對外所執行活動若
    具有公法職務性質，亦屬國家賠償法上所稱之公務員。此就
    公務員所為定義所用之文字與修正前刑法雖同（註：刑法第
    十條有關公務員定義之文字已於94年2月2日修正，參見修正
    後刑法第10條第2項第1款），然而在解釋上仍有不同，就二
    者立法目的之不同，刑法有關公務員身分為有關犯罪之成立
    及科刑，自應從嚴解釋，然國家賠償法在於使被害人民權利
    獲得救濟，故而解釋上應予從寬。準此，公立學校教師雖其
    與學校之間處於私法聘任關係，然就其教學活動具有公法職
    務之性質，一旦因故意或過失違背第三人（如學生）應執行
    之職務義務，即有國家賠償法之適用。換言之，公立學校教
    師之教學活動，係代表國家為教育給付活動，屬於以公法方
    式完成給付行政之事項，可謂屬行政公權力之行為，對於受
    害人民而言，執行公法職務之人是否具有正式任命證書之資
    格或僅係受學校私法聘用，多屬於老師與學校之間內部關係
    ，居於外部之人民，一般而言無法辨別，亦亳無意義。又依
    國家賠償法第4 條規定，私人團體受委託行使公權力時，亦
    可能視同委託機關之公務員。包括行政上之受託人及行政助
    手。其中行政助手（有稱行政輔助人）係指私人或私法人，
    非以自己名義獨立對外行使公權力，而是在行政機關指示，
    立於幫手地位，協助該行政機關處理行政事務，從事非獨立
    性活動，以協助完成公共任務。行政上助手之行為，有如國
    家機關「延長之手」，具有補充國家機關人員不足之功能。
    此與「行政受託人」具有獨立行政機關自主般地位不同。上
    開「行政受託人」應適用國家賠償法第4 條規定。反之，行
    政助手則應適用國家賠償法第2條第2項規定。本件訴外人王
    明祥係被告機關之特約醫師，其工作內容包括協助被告機關
    附設觀察勒戒處所收容人有關醫療之門診事項（契約書第 4
    條第6 款參照），已為兩造所不爭，並有卷附之被告機關特
    約醫師契約書影本1 份可稽。是訴外人王明祥就被告機關對
    於被害人劉昭瑩執行觀察勒戒公權力之行使，係立於被告機
    關執行職務行使公權力「行政助手」之地位，此於債務就債
    務之履行之履行輔助人（民法第224 條參照）類似。是故，
    被告機關就本件訴外人王明祥之故意、過失之不法侵害行為
    ，即應依國家賠償法第2條第2項規定負因家賠償責任甚明。
    被告機關稱其與訴外人王明祥間僅係私法關係，訴外人王明
    祥既非被告機關所屬之公務員，自勿庸為其行為負責，自非
    可採。是本件茲因應審究者，厥為被害人之死亡，是否係出
    於訴外人王明祥之疏失所致，此亦為本件兩造之爭點。
五、查被害人劉昭瑩係因十二指腸穿孔導致急性腹膜炎，於93年
    2月3日凌晨5時17 分許死亡乙情，業經本院調閱台灣台中地
    方法院檢察署93年度相字第176 號相驗卷審認無訛，並有卷
    附之死亡證明書影本1 紙，被告機關此對亦不爭執，自堪可
    信為真實。而按，訴外人王明祥因疏於對被害人劉昭瑩消化
    性潰瘍之治療，而著重於海洛因戒斷性症候群之治療，而致
    被害人劉昭瑩死亡乙節，經台灣台中地方法院檢察署以訴外
    人王明祥涉有業務過失致人於死罪（刑法第276條第2項）提
    起公訴（94年度偵字第993 號），嗣經本院判認為上開犯行
    成立，判處有罪在案（本院94年度醫訴字第3 號），此有卷
    附上開起訴書及刑事判決者各1 份可憑。經查，於該刑事案
    件審理中，曾送請行政院衛生署醫事審議委員會鑑定，該委
    員會曾提供專業意見表示：「消化性潰瘍導致之穿孔，多半
    係因慢性潰瘍所致。至於自穿孔後引起腹膜炎致死，自病發
    至死亡之時間並無確切的資料可供參考，但臨床上在穿孔後
    一至二天以上才被正確診斷者，並不少見。即使穿孔後，如
    能正確診斷並予以及時之治療，死亡率亦會大幅降低。至於
    未能及時診治潰瘍穿孔者，雖然其死亡率會大幅提升，但如
    要導致死亡，至少亦要二至三天之久」等語。本件被害人劉
    昭瑩係於93年2月2日上午始前往看診，卻於翌日凌晨病況即
    急速惡化，於同日凌晨5時17 分許即因十二指腸穿孔導致急
    性腹膜炎死亡，而依被害人劉昭瑩之十二指腸穿孔係1.2 公
    分乘以1 公分之圓形破洞（註：附於相驗卷之解剖報告），
    依上開鑑定報告亦認被害人劉昭瑩之十二指腸穿孔併發腹膜
    炎已有一段時間。足見，訴外人王明祥於二次門診（註：93
    年1月30日、2月2 日），雖應注意並能注意被害人劉昭瑩已
    有明顯不屬於海洛因戒斷之其他病症，而可能係十二指腸穿
    孔、腹膜炎或其他內科急症表徵，卻未能正確之診斷，亦未
    進一步安排必要之學理檢查及檢驗，一再延誤被害人劉昭瑩
    可能被救治之機會，對於被害人劉昭瑩之最終以早已發生之
    十二指腸穿孔引發腹膜炎死亡之結果，顯有過失。且訴外人
    王明祥之診療疏失與被害人劉昭瑩之死亡結果，具有相當因
    果關係，要堪認定。是依上（四）所述，訴外人王明祥既有
    過失，且致被害人劉昭瑩死亡，其間且有相當因果關係，則
    被告機關依國家賠償法第2條第2項前段規定，即須負損害賠
    償責任。
六、次按，本件原告丙○○、丁○○係被害人劉昭瑩父、母之事
    實，業經原告提出戶籍謄本為證，且為被告所不爭執，堪信
    為真實。而按國家賠償，除依本法（註：即指國家賠償法）
    規定外，適用民法規定，為國家賠償第5 條所明定。而不法
    侵害他人致死者，被害人之父、母、子、女及配偶，雖非財
    產上之損害，亦得請求賠償相當之金額。民法第194 條，定
    有明文。按人命無價，親人遭故喪生，親情深重者，莫不袞
    慟終身，原告分別為被害人劉昭瑩之父、母，遽遭喪女之變
    故，白髮人送黑髮人，乃屬人生至慟。惟慰撫金數額之酌定
    非不可斟酌被害人之身分、地位及加害行為、加害人之身分
    、地位、家庭經濟或能力，請求人所受痛苦之程度等一切情
    狀（最高法院48年度台上字第1982號判決要旨參照）。本院
    衡以被害人劉昭瑩為國中肄業，生前無固定工作，非家庭經
    濟之來源，原告丙○○以務農為主、高中學歷，原告丁○○
    為國中畢業，目前於工廠擔任女工，收入均屬不豐，原告 2
    人尚育有3名子女等情狀，本院認原告2人之精神上損害各與
    150萬元之精神慰撫金為相當。
七、綜上說明，原告2人依國家賠償法第2條第2 項前段之規定，
    依同法第5條準用民法第194 條之規定，請求被告各給付150
    萬元暨均自被告收受原告2人請求（即93年3月26日，見原證
    二被告機關之拒絕賠償理由書第1段）之翌日（即93年3月27
    日）起至清償日止，按年息5%計算之法定遲延利息，洵屬正
    當，應予淮許。至原告2 人逾此部分之請求，於法即屬無據
    ，不應淮許，應予駁回。
八、據上論結，本件原告之訴為一部有理由，一部無理由，依民
    事訴訟法第79條，判決如主文。
中　　華　　民　　國　　96　　年　　1　　月　　 31　　日
                  民事第四庭    法  官  陳添喜
正本係照原本作成。
如對本判決上訴，須於判決送達後20日內向本院提出上訴狀。
中　　華　　民　　國　　96　　年　　1　　月　　 31　　日
                                書記官
